最高法院民事判決　　　　　　　　　　　　　　　八十六年度台上字第一五五三號
　　上 訴 人　乙 ○ ○
　　被上訴人　甲○○○
右當事人間請求清償借款事件，上訴人對於中華民國八十五年八月五日台灣高等法院
高雄分院第二審判決（八十五年度上字第二四八號），提起上訴，本院判決如左：
    主  文
原判決關於駁回上訴人其餘上訴及該訴訟費用部分廢棄，發回台灣高等法院高雄分院
。
    理  由
本件被上訴人主張：上訴人於民國七十五年八月十五日、十一月十六日，分別向伊借
款新台幣（下同）二十萬元及十三萬元；另於七十六年四月二十四日、五月二十八日
，分別調借二十萬元、十萬元及二十萬元，合計借貸八十三萬元，迄未清償。雖伊曾
以上訴人簽發之本票聲請裁定准許強制執行，然上訴人以時效消滅為由提起債務人異
議之訴，並確認本票債權不存在，經最高法院以八十三年度台上字第二六七五號判決
上訴人勝訴確定在案，致上開借貸債權於台灣屏東地方法院八十年度執字第三○四六
號清償票款強制執行事件執行中未受清償，故伊自得本於借款及不當得利返還請求權
，訴求上訴人返還上開款項之本息。又上訴人於七十六年四月二十四日借貨之二十萬
元、七十六年五月二十八日借貸之二十萬元，分別約定利息為月息千分之十八、月息
千分之二十，已逾法定利率最高限度，故請求按年息百分之二十計算利息等情，求為
命上訴人給付八十三萬元及其中四十萬元按年息百分之二十計算，其餘四十三萬元按
法定利率計算之利息之判決（關於被上訴人請求四十三萬元本金自七十九年十二月四
日至八十四年十二月十三日之法定遲延利息部分，業經原審駁回被上訴人之訴，而未
據被上訴人聲明不服，該部分已告確定）。
上訴人則以：伊並未向被上訴人借貸金錢，被上訴人提出之本票、借用證，乃伊於七
十二年間以所有坐落屏東縣鵝鑾鼻段二○五之一三地號土地向被上訴人抵押借貸五十
萬元簽發及書立，迨七十七年七月三十日已全部清償，並塗銷抵押權登記，惟被上訴
人未將之交還；又伊於台灣屏東地方法院八十年度執字第三○四六號清償票款強制執
行事件中已清償本息六十五萬四千二百四十一元，因伊對被上訴人所負之借貸及本票
債務，已全部清償，被上訴人始撤回強制執行；另借貸無利息約定部分，不得請求利
息，縱有約定，被上訴人之請求權亦罹於時效而消滅等語，資為抗辯。
原審將第一審所為上訴人敗訴之判決，就關於上開未確定部分廢棄，改判駁回被上訴
人之訴，係以：被上訴人所主張上訴人向其借貸金錢之事實，經上訴人予以自認，並
有被上訴人提出本票五紙及借用證三紙可證，自堪採信。上訴人既自認前開借貸金錢
之事實，又未於自認後主張有得撤銷之原因併為撤銷，自應受其自認拘束，是其嗣後
辯稱未向被上訴人借貸云云，即無可採。另上訴人所提出之字條、本票、借用證、起
訴狀、收條及證人陳新連、鍾清木之證詞，均不足以證明上訴人已清償本件借款，是
上訴人辯謂對被上訴人所負之借款債務已全部清償云云，亦不可取。從而被上訴人本
諸消費借貸關係，訴求償還借款八十三萬元，為有理由；又上訴人於七十六年四月二
十四日借貸之二十萬元，其利息約定為月息千分之十八，於七十六年五月二十八日借
貸之二十萬元，約定利息為月息千分之二十，均逾最高利率年息百分之二十，被上訴
人請求自七十九年十二月四日起至清償日止按年息分之二十計算利息，亦屬有據；其
餘四十三萬元借款，兩造並未約定償還期限，故被上訴人訴求上訴人給付自起訴狀繕
本送達翌日（八十四年十二月十四日）起至清償日止之法定遲延利息，則屬正當。第
一審關於命上訴人給付被上訴人八十三萬元及其中四十萬元自七十九年十二月四日起
至清償日止按年息百分之二十計算、其中四十三萬元自八十四年十二月十四日起至清
償日止按年息百分之五計算之利息部分，並無違誤，上訴論旨，求予廢棄改判，非有
理由等詞，為其判斷之基礎。
惟按「借用人應於約定期限內，返還與借用物種類、品質、數量相同之物。未定返還
期限者，借用人得隨時返還，貸與人亦得定一個月以上之相當期限，催告返還。」為
民法第四百七十八條明文規定。本件金錢借貸，兩造有無約定清償期﹖若有約定，則
其清償期係何時﹖若無約定，被上訴人有無依法催告﹖何時催告期滿﹖原審均未認定
，是被上訴人是否得為本件請求，自待研酌。本件事實既欠明確，本院自無從為法律
上之判斷。上訴論旨，指摘原判決對其不利部分為違法，求予廢棄，非無理由。
據上論結，本件上訴為有理由，依民事訴訟法第四百七十七條第一項、第四百七十八
條第一項，判決如主文。
中      華      民      國    八十六    年      五      月     十六     日
                              最高法院民事第一庭
                                  審判長法官  李  錦  豐
                                        法官  楊  鼎  章
                                        法官  李  慧  兒
                                        法官  蘇  達  志
                                        法官  顏  南  全
      右正本證明與原本無異
                                              書  記  官
中      華      民      國    八十六    年      六      月      五      日
                                                                     Ｍ
